臺灣高等法院臺南分院民事判決　99年度上易字第128號
上　訴　人　吳阿通
訴訟代理人　黃曜春　律師
視同上訴人　吳阿花
　　　　　　吳連發
　　　　　　游進義
被上 訴 人　邱俊敬
訴訟代理人　何永福　律師
複代 理 人　嚴天琮　律師
上列當事人間請求返還買賣價金事件，上訴人對於中華民國99年
4月1日臺灣嘉義地方法院第一審判決（98年度訴字第593號）提
起上訴，本院於100年1月25日言詞辯論終結，判決如下：
    主      文
原判決廢棄。
被上訴人在第一審之訴及假執行之聲請均駁回。
第一、二審訴訟費用由被上訴人負擔。
    事實及理由
壹、程序部分：
一、按遺產繼承為公同共有關係，本件上訴人係因繼承其母親游
    宜妹生前之債務，屬固有之必要共同訴訟，上訴人吳阿通對
    原判決聲明不服提起本件上訴，形式上為有利於原審同造之
    其他共同訴訟人吳阿花、吳連發、游進義等人，依民事訴訟
    法第56條第1項第1款之規定，上訴人吳阿通上訴之效力及於
    上開原審同造之其他共同訴訟人，上開其他共同訴訟人均應
    併列為本審之視同上訴人。
二、視同上訴人吳阿花、吳連發、游進義等人經合法通知，未於
    最後言詞辯論期日到場，核無民事訴訟法第386條各款所列
    之情形，爰依被上訴人之聲請由其一造辯論而為判決。
貳、實體部分：
一、被上訴人起訴主張：
    伊與上訴人之母親游宜妹於民國（下同）84年間訂立讓渡契
    約書（下稱系爭契約），約定游宜妹應讓與坐落於嘉義縣八
    掌溪中埔鄉○○段假34號，面積0.2408公頃之土地（下稱系
    爭土地）承租權予伊，價金為新台幣（下同）148萬元，伊
    於訂約時已交付訂金50萬元，嗣於84年11月10日又交付第一
    期款50萬元，均經由游宜妹收受，惟系爭土地使用權並未依
    約易名或過戶予伊，嗣游宜妹歿後，其繼承人即上訴人4人
    ，經伊於98年6月18日寄發嘉義市埤仔頭郵局第168號存証信
    函通知上訴人4人於5日內履行契約，然上訴人等至今仍拒絕
    履行契約，爰提起本訴，依民法第226條第1項、第256條規
    定，以起訴狀繕本之送達於上訴人，作為解除與游宜妹（生
    前）所訂立之讓渡契約之意思表示，並依民法第259條第1項
    第1、2款之規定，請求上訴人返還游宜妹所受領之價金100
    萬元及自84年11月11日起至清償日止，按年息百分之5計算
    之利息（原審為被上訴人全部勝訴之判決，上訴人吳阿通不
    服，提起本件上訴，上訴之效力及於原審同造其他共同訴訟
    人。被上訴人對上訴人之上訴，答辯聲明：上訴駁回）。
二、上訴人則以：
    系爭土地之使用權已登記於被上訴人配偶名下，並非給付不
    能。又簽約後至85年12月31日許可期限屆滿前，契約雙方委
    由代書張茂松前往嘉義縣政府欲辦理承租更名手續，但因業
    務移交問題，未能辦理。嗣業務移交到經濟部水利署第五河
    川局（下稱第五河川局）後，被上訴人夫妻、游宜妹、吳阿
    通及葉平洋又前往該局辦理使用手續，該局要求被上訴人應
    將土地上之植物(檳榔樹)砍除，即得受理申請。然被上訴人
    因未砍除，迄未辦妥過戶手續，非可歸責於上訴人之事由。
    另使用許可，乃公法上單方行為，而征收之使用費，非屬租
    金，乃屬規費性質，原審遽依租賃關係論述，已屬違誤，本
    件請求並無理由等語，資為抗辯（上訴人之上訴聲明：(一)原
    判決廢棄。(二)上廢棄部分，被上訴人在第一審之訴及假執行
    之聲請均駁回）。
三、兩造不爭執事項：
  (一)被上訴人與上訴人之被繼承人游宜妹於84年間，訂立系爭契
    約約定游宜妹應將系爭土地使用權讓與被上訴人，價金為14
    8萬元，被上訴人於訂約時已交付訂金50萬元，於84年11月1
    0日又交付第一期款50萬元，均由游宜妹收受無誤，並約定
    餘款過戶完畢付清。
  (二)游宜妹於95年3月1日業已死亡，上訴人4人為游宜妹之共同
    繼承人。
  (三)被上訴人曾於98年6月8日寄發嘉義市埤仔頭郵局第168號存
    証信函通知上訴人4人於5日內履行契約。而上訴人吳阿通亦
    曾於98年6月25日兼以上訴人吳阿花、吳連發、游進義代理
    人名義，寄發嘉義中山路郵局第243號存證信函向被上訴人
    表示：游宜妹已依約履行，並於89年間將系爭土地向第五河
    川局承租人名義變更為被上訴人之妻賴寶香完畢等語。
  (四)上開情事，已據被上訴人提出上訴人不爭執為真正之系爭讓
    渡契約書、存證信函2份、繼承系統表、戶籍謄本等文件（
    見原審卷第8至9頁、第11至13頁、第24至31頁、第49至50頁
    ），及嘉義縣政府、經濟部水利署第五河川局、國有財產局
    臺灣南區辦事處嘉義分處函暨附件為證，堪信為真實。
四、本院得心證理由：
  (一)被上訴人起訴主張：上訴人之被繼承人游宜妹遲未依兩造不
    爭執之系爭契約約定辦理過戶承租權與伊，爰以起訴狀繕本
    送達為解約之意思表示並請求回復原狀等語，然為上訴人所
    否認，並抗辯稱已履約將系爭土地交付被上訴人之占有、使
    用，且於嘉義縣政府將業務移交到第五河川局後，被上訴人
    未依該局之要求被上訴人將土地上之植物(檳榔樹)砍除，非
    可歸責於上訴人之事由等語。經查：
  1.系爭土地於簽約時經管理機關之嘉義縣政府暫編為嘉義縣中
    埔社口段「假34」地號，有嘉義縣政府98年12月21日府水利
    字第0980187785號函附卷可稽（見原審卷第85-87頁）；嗣
    於88年2月1日移交第五河川局接管後，重測編為同段R79地
    號；又系爭土地業於98年7月9日為第一次登記，經管理機關
    之財政部國有財產局管理登記為中埔鄉○○段414-36地號，
    並有土地登記簿謄本、財政部國有財產局臺灣南區辦事處嘉
    義分處（下稱國有財產局嘉義分處）覆本院之99年11月10日
    台財產南嘉三字第0990007833號函可稽，為兩造所不爭（見
    原審卷第45頁、本院卷第32、33、111頁）。
  2.又被上訴人業已取得系爭土地之占有，此有兩造簽約時所覓
    之見證人葉平洋於原審證述被上訴人有自系爭土地之水井接
    水源灌溉其土地，水管係讓渡之後始設置等語，此有系爭契
    約書、及原審之言詞辯論筆錄可據（見原審卷第9、78頁）
    ；且有第五河川局覆本院之99.7.1水五管字第09950078270
    號函暨附件5之該局清理嘉義縣河川公地使用案件實施地調
    查處理表「現使用人」欄內被上訴人配偶賴寶香之（申請人
    ）蓋章可憑，復有被上訴人於99年9月23日申請向國有財產
    局申請承租，因不符上開出租作業規定，被上訴人所主張占
    用情形，經該國有財產局要求繳納使用補償金可按，有國有
    財產局嘉義分處99年10月27日台財產南嘉三字第0993003277
    號函暨附件附卷可稽（見本院卷第111-112頁）。則被上訴
    人之否認占有使用系爭土地，並不足採。又查有關系爭土地
    之八掌溪河川公地種植植物許可使用業務部分，業據嘉義縣
    政府覆原審函稱：依該府現存之83年1月1日至85年12月31日
    間之嘉義縣河川公地種植使用清冊，系爭土地使用人姓名登
    載為游宜妹，至88年2月1日移交第五河川局接管後，何時使
    用人變更為賴寶香，已無資料可查考等情，此有該府98.12.
    21府水利字第0980187785號函及所附八掌溪使用人游宜妹之
    清冊資料影本（見原審卷第85至87頁）；而曾接管八掌溪河
    川公地種植植物許可使用業務之第五河川局，亦函覆原審於
    88年2月1日起由嘉義縣政府移交該局接管，當時並無移交系
    爭土地之許可資料，接辦後亦無受理該筆土地許可使用之案
    件，業據上開第五河川局以上開98.12.1水五管字第0985011
    8510號函及附件八掌溪嘉義縣河川公地種值許可案件移交點
    收清冊（游宜妹名義）函覆原審在案（見原審卷第63、64頁
    ）。
  3.再按河川區域之許可使用期間不得超過三年，期滿欲繼續使
    用者，除種植植物、圍築、魚塭、插、吊蚵使用者外，應於
    期限屆滿前3個月起30日內以新案申請許可，逾期未申請者
    ，其許可於期限屆滿時失其效力，河川管理辦法第33條定有
    明文（見本院卷第32至34頁）；又許可使用期間不得超過3
    年，期滿欲繼續使用者，除本規則另有規定者外，應於期滿
    前3個月內重新申請，逾期未申請者，其許可於期限屆滿時
    消滅，臺灣省河川管理規則第41條亦定有明文。而上訴人之
    被繼承人游宜妹早年在系爭土地種植，係嘉義縣政府依水利
    法第78條之1「河川區域內種植值物行為應經許可」之規定
    予以許可，有該第五河川局99.7.1水五管字第09950078270
    號函說明二及第五河川局函覆原審之98.12.1水五管字第098
    50118510號函及附件八掌溪嘉義縣河川公地種值許可案件移
    交點收清冊、向嘉義縣政府函覆原審之該府98.12.21府水利
    字第0980187785號函說明二及清冊資料影本(見原審卷第63
    、64、85、87頁、本院卷第32頁）可按。該使用許可，乃公
    法上單方行為（公共用物之特許關係，不視為政府與人民雙
    方間約定之租賃關係），而徵收之使用費，非屬租金，乃屬
    規費性質，被上訴人主張係受讓系爭土地（河川公地）之承
    租權云云，即非可採。又上訴人主張於原審因未諳嘉義縣政
    府使用許可之性質，誤認游宜妹係向嘉義縣政府承租系爭土
    地而為使用，而撤銷其於原審就此所為之自認，並主張上開
    游宜妹於系爭土地之使用許可，並非自縣政府獲得承租權，
    兩造間之讓渡，亦非承租權之轉讓或買賣；及系爭土地原使
    用人游宜妹於85年12月31日使用許可屆滿後，依上說明，不
    再繼續申請使用，其許可於期限屆滿時失其效力，則系爭土
    地，即可由被上訴人向管理機關申請系爭河川公地之種植許
    可等情，即無不合。
  (二)又被上訴人固於98年6月8日寄發嘉義市埤仔頭郵局第168號
    存証信函定期催告通知上訴人應於5日內履行系爭契約之義
    務，否則依法解除契約等語，為兩造所不爭；惟查其催告內
    容係主張系爭土地之「相關權利移轉變更為被上訴人所有，
    否則依法解除契約，並請求民刑責任．．依法請求返還價金
    及損害賠償。．．」，有上開存證信函附卷可稽（見原審卷
    第11至13頁）。然有關系爭土地之使用許可性質，依上說明
    ，係公法上單方特許行為，尚待管理機關之許可，其繳納政
    府徵收之使用費，僅係行政規費而已，已如上述，則兩造間
    之讓渡契約並非承租權之轉讓，尤非可謂為所有權之移轉過
    戶。是此部分被上訴人之催告並非合法。被上訴人之主張本
    件給付遲延，致給付不能為可歸責於上訴人，並主張解約云
    云，已有未合。
  (三)按解釋意思表示，應探求當事人之真意，不得拘泥於所用之
    辭句，民法第98條定有明文。探求當事人真意之方式，應以
    過去事實及其他一切證據資料為斷定標準，於文義上及論理
    上詳為推求（最高法院98年度台上字第738號參照）。查本
    件係屬河川公地之使用權轉讓，依兩造不爭執之系爭契約第
    2項固約定：「價金議定148萬元，本契約成立當時讓受人先
    付訂金50萬元正。．．餘款約定付給辦法如下：1.茲該筆土
    地座落於八掌溪中埔鄉○○段（假）34號面積0.2408公頃，
    若有未能易名或其他原因不能過戶應將訂金無條件退還。．
    ．3.餘款過戶完畢付清。」等語，有該契約可據（見原審卷
    第8頁），惟探求其真意，上訴人應係負有協同辦理系爭土
    地之使用許可名義人之變更（或由被上訴人申請）為上訴人
    之義務；而非承租權名義之過戶（或轉讓）。
  (四)又就前述未能申請使用許可之情形，上訴人是否應可歸責部
    分：
  1.查系爭土地於第五河川局承接管理時，尚可以依河川管理辦
    法第34條、36條辦理許可使用，並登記於被上訴人名下，並
    無給付不能之情形，此參第五河川局於99年9月21日以水五
    管字第09950111290號函覆本院函所載：「倘該土地係位屬
    依水利法劃設公告之河川區域範圍，現行種植使用規定，係
    依水利法第78條之1規定於河川區域內之種植植物行為應經
    許可，另有關種植案之申請書件及資格係依河川管理辦法第
    34條、36條等規定辦理。」即明（見本院卷第82頁）。復查
    上訴人所舉出之證人葉平洋於原審到庭證稱：「（後來游宜
    妹有無去辦理．．讓渡？）當時嘉義縣政府正將河川地管理
    權移交第五河川局，所以沒有辦法辦理過名事宜。有去辦理
    ，但沒有辦法辦。因為我當時有與原告夫妻一起去第五河川
    局辦理過戶，當時吳阿通、游宜妹也有去，當時第五河川地
    不能讓人辦理過名，但第五河川局測量員去測量系爭土地時
    ，有在測量圖上寫明系爭土地是由原告太太耕作。」（見原
    審卷第77頁）；嗣證人葉平洋經本院傳喚於到庭具結後補陳
    證稱：「（後來有無辦過戶？）大家有去河川局要辦過戶，
    河川局的人當初有說二尺八以上的作物如沒有砍掉就不能訂
    約，二尺八以下的作物可以與河川局訂約。那邊的土地有十
    幾甲，種植檳榔或香蕉，後來河川局及耕作的人都沒有處理
    ，也就沒有辦過戶。」、「（你剛說二尺八以上的作物如果
    沒有砍掉，就不能訂約，當時如何說的？）河川局的人說作
    物超過二尺八就不能訂約，如果砍除掉就可以訂約，那邊有
    十幾甲的土地，最後都沒有人去砍掉。」、「（何人說的？
    ）河川局承辦人。」、「（你為何你去河川局？）因我有土
    地七、八甲在河川地那邊，有通知要清查入電腦。我有變更
    名字給我兒子。」、「（如果作物超過二尺八以上，這要由
    何人砍除掉？）耕作的人。」、「（當初耕作的人是何人？
    ）當初已讓渡給被上訴人。」、「（辦過戶時被上訴人夫妻
    有無去第五河川局？）有的。」、「（還有何人去第五河川
    局？）游宜妹，吳阿通還有我，及被上訴人夫妻共五人去的
    。」、「（「過戶」是否在第五河川局清查時在上面簽名？
    ）縣政府要移轉給第五河川局管理時，有通知要清查入電腦
    ，當時被上訴人夫妻有在上面簽名。」、「（何人簽名？）
    好像被上訴人的太太簽名的。」、「（耕作人為何不去砍掉
    作物？）附近有幾十甲土地都有超過二尺八的作物。整個面
    積都沒有人去砍除掉。河川局的人說超過二尺八的作物之土
    地不准承租。」、「（游宜妹有無通知被上訴人去砍掉作物
    ？）有的，當時48萬元還沒有給游宜妹，游宜妹要被上訴人
    趕快去辦戶，有催好幾次。大家都知道二尺八以上的作物沒
    有砍掉就不能承租，河川局的人有向大家這樣說。」、「（
    游宜妹讓渡給被上訴人之前游宜妹在這土地種何作物？）種
    檳榔。」、「（游宜妹有無將檳榔樹砍除掉後把土地交給被
    上訴人？）當時被上訴人已經在那土地上耕作，游宜妹已無
    權在土地做任何事。」、「（游宜妹在土地上耕作檳榔於讓
    渡後，被上訴人有無把檳榔包給第三人？）有的，已經包（
    指交人承攬）給第三人一年了，被上訴人有把檳榔包給第三
    人。」等語在卷（見本院卷第95至97頁）。並有上開第五河
    川局覆本院之清理嘉義縣河川公地使用案件實地調查處理表
    記載：被上訴人之配偶賴寶香在「現使用人情形並蓋章」欄
    內暨「上列所填載河川公地坐落面積確係本人所耕作為維使
    用權謹請准予于此蓋章承諾而不另行填具統一申請書」字列
    旁之申請人欄內蓋有「賴寶香」印文，且賴寶香之印文右邊
    尚有四鄰證人共二名蓋章在卷可按（見本院卷第40頁），可
    見被上訴人確已在系爭土地耕作並轉包。查證人葉平洋係被
    上訴人之親戚，被上訴人尚稱證人為姊夫，為證人葉平洋於
    本院陳明在案。且證人葉平洋為兩造間系爭契約成立時之見
    證人，有系爭契約可按；又證人亦與被上訴人夫妻毗鄰耕作
    ，關係非淺，當不致任意偏袒上訴人而與上訴人勾串偽證；
    抑且證人之陳述業經法院依訴訟程序，於供前具結，其證言
    已受刑法偽證罪重典之規範保障，如有偽證將受法院之追訴
    處罰，證人當不致任意甘冒被處偽證之風險而為不實之證言
    。此部分被上訴人之指摘證人不實，並不足採。上訴人之抗
    辯伊有會同被上訴人辦理系爭土地耕作許可申請事宜，應屬
    實情；且有上開系爭土地之有關第五河川局覆本院函暨清理
    嘉義縣河川公地使用案件實地調查處理表之記載，亦已明示
    賴寶香曾表示系爭土地上有其地上物而為現使用人可按（見
    本院卷第33、40頁）。可見本件之所以延宕無法申請許可，
    應可歸責於被上訴人之未遵第五河川局之要求砍掉二尺八以
    上的作物，致不能向管理機關第五河川局申請使用許可，此
    部分上訴人之抗辯，伊並無可歸責之事由等語，即無不符。
    被上訴人主張兩造系爭買賣契約，因可歸責於上訴人之事由
    而給付不能云云，即非可採。
  2.按因不可歸責於債務人之事由，致未為給付者，債務人不負
    遲延責任，民法第230條定有明文。上訴人既已依約將系爭
    土地之占有移交被上訴人，且協助被上訴人向主管機關係申
    請使用許可，詎被上訴人未依管理機關（第五河川局）之要
    求砍除系爭土地上二尺八以上之植物(檳榔樹），致未能為
    使用許可之核准，應可歸責於被上訴人，則上訴人之抗辯：
    非可歸責於為債務人之上訴人等情，即無不合；被上訴人之
    主張解約云云，即有未合，從而，被上訴人依解除契約後之
    回復原狀請求權請求上訴人連帶返還游宜妹所受領之價金10
    0萬元及自84年11月11日起按法定利率計算之利息，即非有
    據。
五、綜上所述，被上訴人主張系爭契約因遲延而給付不能，為可
    歸責於上訴人之被繼承人游宜妹與上訴人之情事，即有未合
    ，從而，被上訴人之請求依民法繼承法律關係及第256條、
    第259條第1項第1、2款規定，向上訴人解除契約並請求上訴
    人連帶返還100萬元之本息，洵非有據，為無理由，不應准
    許。原審未遑詳查遽予判命上訴人應如數連帶給付被上訴人
    上開本息，並為假執行之宣告，自有未洽。上訴意旨指摘原
    判決不當，求予廢棄改判，為有理由。自應由本院予以廢棄
    改判，如主文第二項所示。
六、本件事證已臻明確，兩造其餘攻擊、防禦方法及舉證，核與
    判決之結果不生影響，爰毋庸逐一論述，附此敘明。
據上論結，本件上訴為有理由，依民事訴訟法第450條、第78條
、第385條第1項前段，判決如主文。
中    華    民    國   100    年    2     月    11    日
                  民事第二庭  審判長法  官  陳光秀
                                    法  官  李文賢
                                    法  官  莊俊華
上為正本係照原本作成。
不得上訴。
中    華    民    國   100    年    2     月    15    日
                                    書記官  吳銘添